【裁判字號】    99,交聲,530
【裁判日期】    991213
【裁判案由】    違反道路交通管理處罰條例聲明異議
【裁判全文】
臺灣桃園地方法院刑事交通事件裁定     99年度交聲字第530號
原處分機關  交通部公路總局新竹區監理所  桃園監理站
異  議  人
即受處分人  王啟展
上列異議人即受處分人因違反道路交通管理處罰條例案件，對於
交通部公路總局新竹區監理所中華民國99年4 月8 日所為之處分
（原處分案號：桃監裁罰字第裁52－DB0000000 號），聲明異議
，本院裁定如下：
    主  文
原處分撤銷。
王啟展不罰。
    理  由
一、原處分意旨略以：異議人即受處分人（下稱異議人）王啟展
    於民國99年4 月5 日下午7 時39分許，駕駛6188-FQ 號自用
    小客車，沿桃園縣桃園市○○路往永安路方向行駛，行經三
    民路與永安路口時，適與行駛於同一方向、騎乘TE3-307 號
    輕型機車之李素貞發生碰撞，致李素貞受有左胸左大腿鈍挫
    傷、左手肘左手挫傷等傷害，異議人肇事致人受傷後，未下
    車詢問，亦未施以救護及報警，反駕車逃逸逕行離去，為桃
    園縣政府警察局員警以異議人有「汽車駕駛人駕駛汽車肇事
    致人受傷而逃逸者」之違規為由，並填製桃警局交字第
    DB0000000 號舉發違反道路交通管理事件通知單( 以下稱舉
    發通知單) 。嗣經原處分機關於99年4 月8 日以桃監裁罰字
    第裁52-DB0000000號違反道路交通管理事件裁決書裁處罰鍰
    新臺幣（下同）6,000 元，並吊銷駕駛駕照，1 年內不得考
    領。
二、異議意旨略以：伊患有重聽之痼疾，並領有中度傷殘殘障手
    冊，故事發當時，異議人並不知悉有與人發生擦撞一事，伊
    有聽到「扣」一聲，以為是安全帶扣環撞擊的聲音，不以為
    意並繼續駕車，迄行駛2 個路口後在桃園市○○○街與力行
    路口停等紅燈時，為警攔停並告知伊於三民路與永安路口與
    人發生碰撞，伊仍一臉錯愕，不知發生何事，伊並無肇事逃
    逸之故意等語。
三、按道路交通管理處罰條例第89條前段規定：法院受理交通事
    件，準用刑事訴訟法之規定。又認定犯罪事實所憑之證據，
    雖不以直接證據為限，間接證據亦包括在內。然而無論直接
    證據或間接證據，其得為訴訟上之證明者，須於通常一般之
    人均不致有所懷疑，而得確信其為真實之程度者，始得據為
    有罪之認定。倘其證明尚未達到此一程度，而有合理性之懷
    疑存在時，即應由法院為諭知被告無罪之判決，最高法院76
    年台上字第4986號著有判例可資參照。是法院於審理行為人
    違反道路交通管理處罰條例案件，當踐行完畢調查證據程序
    後，為事實之認定時，如就原處分機關所認定之行為人違規
    事實仍有合理之訴訟上懷疑，而無法確信行為人確有該當於
    道路交通管理處罰條例各該處罰條文之構成要件事實時，應
    依罪疑惟輕之原則，為有利行為人之認定。
四、經查：
  (一)按駕駛動力交通工具肇事，致人死傷而逃逸者，處6 月以上
    5 年以下有期徒刑，刑法第185 條之4 定有明文。又汽車駕
    駛人駕駛汽車肇事致人受傷或死亡者，應即採取救護措施及
    依規定處置，並通知警察機關處理，不得任意移動肇事汽車
    及現場痕跡證據，違者處3,000 元以上9,000 元以下罰鍰；
    前項駕駛人肇事致人受傷而逃逸者，吊銷其駕駛執照，1 年
    內禁考，此為道路交通管理處罰條例第62條第3 項前段、第
    4 項前段、第67條第3 項所明定。故刑法第185 條之4 駕駛
    動力交通工具肇事，致人死傷而逃逸罪，行為人之駕車肇事
    致人死傷雖非出於故意，但仍須知悉肇事致人死傷之事實，
    猶予逃逸，始足當之，若行為人不知其已肇事並致人死傷，
    縱然逃逸，亦與本罪之構成要件不合，最高法院91年度台上
    字第1124號判決意旨可資參照。
  (二)本件異議人因本件事故關於肇事致人受傷而逃逸之部分，經
    臺灣桃園地方法院檢察署檢察官於99年7 月8 日以99年度偵
    字第11090 號不起訴處分確定；至關於酒後駕車之公共危險
    部分，則為該署檢察官於同年月10日以同案號為緩起訴處分
    ；固經本院調取該署99年度11090 號卷，查核屬實，並有臺
    灣桃園地方法院檢察署99年度偵字第11090 號不起訴處分書
    及緩起訴處分書在卷為憑。惟本院就異議人是否有違反行政
    法上義務之行為，亦即就異議人是否有汽車駕駛人駕駛汽車
    肇事致人受傷而逃逸之行為，並不受前揭不起訴處分認定事
    實之拘束，合先敘明。
  (三)原處分機關認定異議人有於上揭時地駕駛汽車，該車之右前
    方與李素貞所騎乘之TE3-307 號輕型機車發生擦撞，致李素
    貞受傷後，異議人未施予必要之救護措施並通知警察機關，
    旋仍繼續駕車駛離現場之事實，無非係以證人即被害人李素
    貞之證詞、道路交通事故現場圖、道路交通事故調查報告表
    （一）、（二）、現場照片8 張、敏盛綜合醫院診斷證明書
    1 份為據。惟查：
  1.異議人有中度聽障之事實，有中華民國身心障礙手冊1 份為
    證，對於聲音的敏感度本較一般人遲鈍許多；且被告當天亦
    有酒後駕車之行為，測得呼氣酒精濃度為每公升0.31毫克，
    有酒精濃度測試表1 紙可按( 偵卷第16頁參照) ；另異議人
    所駕駛之自用小客車僅有擦痕而未有凹陷，此有車體擦痕照
    片1 張為證( 偵卷第28頁參照) ，堪認當時碰撞力道並不甚
    大，未發出明顯聲音確屬可能。
  2.又異議人於檢察官訊問時供稱，伊並無感覺車子有碰撞到東
    西，也沒有聽到車輛跌倒刮地的聲音，雖有聽到「扣」一聲
    ，但以為是轉彎時安全帶扣環碰撞車門的聲音，且伊看前面
    及旁邊都沒有車輛，故繼續往前行等語，有99年4 月6 日、
    99 年6月23日偵訊筆錄可按( 偵卷第35頁、第62頁參照) 。
    是異議人既患有中度聽障，對於聲音來源無法確認尚屬合理
    ；復參以當時為夜間，能見度必然較差，異議人在觀望車子
    前方及旁邊都無其他車輛後，認為沒有發生事故而駕車離去
    ，亦非難以想像；且異議人若有意逃逸，應會加速離開，而
    非規規矩矩的停等紅燈，並遭警員攔停舉發。從而，異議人
    辯稱案發當時不知有撞到人乙節，應屬可採。
  3.綜上，異議人客觀上固有肇事後離開現場之事實，惟其主觀
    上既不知有肇事致人受傷之情形，則尚難據以認定其主觀上
    有因此決意逃離現場之故意，揆諸前揭說明，即不能認定異
    議人有肇事致人受傷而逃逸之事實，而無從對其為裁罰之餘
    地。
  (四)準此，本件違反前述道路交通管理條例規定之事實，既經司
    法權依據刑事訴訟程序，踐行偵查之正當法律程序，及相較
    於行政程序更為嚴謹之嚴格證明法則，亦查無證據證明異議
    人有駕車肇事致人受傷而逕自駛離現場之行為，即無從逕認
    其有違反道路交通管理處罰條例第62條第4 項之故意或過失
    ，原處分機關遽予裁罰，顯有未當，無可維持。
五、綜上所述，本件實難認異議人有原處分機關所指汽車駕駛人
    駕駛汽車肇事致人受傷，未立即採取救護措施及依規定處置
    之違規行為，則原處分機關未詳查上情，遽依舉發機關桃園
    縣政府警察局交通隊之舉發，爰引道路交通管理處罰條例第
    62條第4 項規定，及依道路交通管理事件統一裁罰基準表，
    裁罰罰鍰6,000 元，容有未合。是以，異議人本件異議為有
    理由，自應由本院將原處分撤銷，而另為異議人不罰之諭知
    。
據上論斷，應依道路交通管理處罰條例第87條第2 項，道路交通
案件處理辦法第20條前段，裁定如主文。
中    華    民    國    99    年    12    月    13    日
                    交通法庭    法  官  丁俞尹
以上正本證明與原本無異。
如不服本裁定，應於裁定送達後5 日內向本院提出抗告狀。
                                書記官  許正旻
中    華    民    國    99    年    12    月    21    日

司法院資訊處製作；財團法人民間司法改革基金會備份。
